【裁判字號】    97,上,9
【裁判日期】    970328
【裁判案由】    侵權行為損害賠償
【裁判全文】
臺灣高等法院臺南分院民事判決    97年度上字第9號
上  訴  人  丙○○
            丁○○
            乙○○
            戊○○
上四人共同
訴訟代理人  郁旭華  律師
被 上 訴人  甲○○
訴訟代理人  林瑞成  律師
上當事人間請求侵權行為損害賠償事件，上訴人對於中華民國96
年11月12日臺灣臺南地方法院第一審判決（96年度重訴字第1號
）提起上訴人，本院於97年3月18日言詞辯論終結，判決如下：
    主      文
上訴駁回。
第二審訴訟費用由上訴人負擔。
    事實及理由
一、按訴之變更或追加，非經他造同意不得為之，但擴張或減縮
    應受判決事項之聲明者，不在此限。民事訴訟法第446條第1
    項定有明文。本件上訴人等四人於原審起訴時就精神慰撫金
    部分請求被上訴人應給付上訴人等各新臺幣（下同）200萬
    元，及自起訴狀繕本送達翌日起至清償日止按年息百分之五
    計算之利息，於上訴本院後，減縮其請求為應給付上訴人各
    120萬元，及自起訴狀繕本送達翌日起至清償日止按年息百
    分之五計算之利息，核屬訴之聲明之減縮，揆諸上開條文規
    定，自無不合，合先敘明。
二、上訴人主張：
  (一)被上訴人於民國（下同）95年7月28日上午5時55分許，駕駛
    車牌號碼為5459–GL號自用小貨車（下稱系爭貨車），沿臺
    南縣麻豆鎮○○○路由西往東方向行駛，途經新生南路與興
    國路交岔路口處時，未注意前方交岔路口閃光紅燈之燈光號
    誌及車前狀況，亦未減速慢行，高速撞擊騎乘車號JTF–769
    號重型機車（下稱系爭機車）之被害人李慶堂（上訴人等四
    人之父），導致李慶堂送醫急救不治死亡。案經臺灣臺南地
    方法院檢察署以95年度偵字第13419號起訴，並經原審以95
    年度交簡字第2296號刑事簡易判決判處被上訴人有期徒刑六
    月。
  (二)上訴人等四人因被上訴人不法過失致其父李慶堂死亡，上訴
    人丙○○支出殯葬費413,460元。又上訴人丙○○為工專畢
    業，目前務工，每月收入約20,000元，並有不動產。上訴人
    丁○○為工專畢業，目前務工，每月收入約40,000元，並有
    不動產。上訴人乙○○為高中畢業，目前從事銀行行員工作
    ，每月收入約40,000元，並有不動產。上訴人戊○○為商專
    畢業，目前務工，每月收入約25,000元，並有不動產。被上
    訴人受僱於統萬股份有限公司，每月薪資約80,000元，其93
    年度之所得總額為978,876元、94年度之所得總額為954,842
    元，除在中國信託商業銀行東臺南分行及麻豆鎮農會有存款
    外，並有坐落臺南縣麻豆鎮○○段836、837地號土地2筆及
    門牌號碼臺南縣麻豆鎮油車里125-2號房屋l棟，福特六和汽
    車及本件肇事小貨車各一輛，有相關財產資料在原審卷可稽
    。易言之，被上訴人尚有相當之經濟能力，應非無資力負擔
    損害賠償。是祈本院斟酌兩造之身分地位、教育程度、經濟
    能力等情形，復參酌被上訴人於支線道駕車超速強行闖越路
    口之重大過失，致被害人死亡之結果，造成上訴人等受有嚴
    重之精神打擊及痛苦程度等一切情狀，而認上訴人每人請求
    非財產上之損害賠償即精神慰撫金以120萬元為適當。原判
    決僅准許80萬元之精神慰撫金，殊嫌偏低。
  (三)被害人李慶堂係23年12月7日生，於事故發生時滿71歲，其
    所騎乘之JTF–769號機車於事故時亦屬老舊 (車齡近10年)
    ，是衡情言之，在老人騎老車的情形下，被害人於事故當時
    之車速不可能過快，詎鑑定報告未憑任何證據率爾認定被害
    人未減速慢行云云，自有未洽。又依刑案卷內交通事故現場
    圖以觀，被上訴人駕駛之小貨車車頭檔風玻璃全毀，玻璃碎
    片並散落在距碰撞點10餘公尺外，被害人騎乘之機車右側車
    身遭嚴重撞擊後亦滑行10餘公尺外，現場並留下長達16公尺
    之機車刮地痕，惟不見小貨車之剎車痕。上情足徵事故當時
    撞擊之猛烈，被上訴人當時車速顯然過快，應不只其所辯稱
    之車速50–60公里左右云云（按事故路段之速限為50公里／
    時)，是本件事故乃肇因被上訴人嚴重違反交通法規之重大
    過失行為，實非當時享有路權之被害人所能預料及防備!
  (四)至於依上述「道路交通事故現場圖」所示，固無繪出被害人
    所騎乘機車之煞車痕，惟其情形可能係被害人車速甚慢，雖
    有煞車但煞車痕並不明顯；或因被害人突遭被上訴人自側向
    高速猛烈撞擊，而根本不及煞車，故未留有煞車痕。詎原判
    決以被害人機車無煞車痕乙節遽謂被害人未減速慢行云云，
    實欠妥適。又經本院向中央氣象局台灣南區氣象中心函查結
    果，95年7月28日當日日出時刻為5時28分，有95年日出日沒
    時刻表在卷可稽，足見本件事故發生之95年7月28日6時許，
    其天色應已明亮。故據上日出時刻及現場照片觀之，本件事
    故肇事當時天色已亮，且事故交岔路口甚為廣闊，亦無障礙
    物足以遮蔽被上訴人視線，是被上訴人行駛至肇事路口前，
    至少在20公尺遠處，應可清楚看見興國路上往來車況。再者
    ，佐以被上訴人於95年7月28日事故當天檢察官訊問時自承
    ：「我的路口於是閃光紅燈，死者是閃光黃燈，我當時有看
    見死者在我左手邊路口那邊，因路口比較大，我認為我有時
    間通過，沒想到竟發生擦撞。」、「我判斷錯誤。」等語稽
    之，被上訴人於勘驗時辯稱伊當時開到上開交岔路沒有看到
    任何車輛，開道路中央時才看到被害人云云，顯不實在。準
    此顯見事故當時，被上訴人應明知其行駛於閃黃燈之支線道
    ，雖見被害人騎機車駛來，仍恃其車體優勢，欲以大欺小，
    毫不禮讓行駛於幹道之被害人（現場未見小貨車煞車痕），
    猶強行高速闖越路口，始致被害人遭強大碰撞而喪命。因之
    本件事故乃肇因被上訴人嚴重違反交通法規之重大過失行為
    ，實非當時享有路權之被害人所能預料及防備，是被害人因
    無過失可言。
  (五)並聲明：
    1.原判決關於駁回上訴人其餘之訴部分暨該部分訴訟費用之
      負擔均廢棄。
    2.上開廢棄部分，被上訴人應再給付上訴人丙○○582,019
      元，各再給付丁○○、乙○○、戊○○520,000元，及均
      自95年10月31日起至清償日止，按年息百分之五計算之利
      息。
    3.第一審廢棄部分及第二審訴訟費用由被上訴人負擔。
三、被上訴人則辯稱：
  (一)本件車禍經臺灣省臺南區車輛行車事故鑑定委員會鑑定結果
    認為李慶堂「行經設有閃光黃燈號誌岔路口，未減速慢行，
    未注意車前狀況，為肇事次因」，李慶堂與有過失。又本件
    刑事部分經臺灣臺南地方法院95年度交簡上字第208號判決
    確定，認定「按特種閃光號誌顯示之意義如左：一、閃光黃
    登表示『警告』，車輛應減速接近，注意安全，小心通過。
    」道路交通標誌標線設置規則第211條定有明文。經查，被
    害人李慶堂於案發當時騎乘JTF-769號重型機車，沿興國路
    由北向南行駛至新生南路交岔路口時，號誌為閃光黃燈，案
    發路口並無被害人所騎乘之機車之煞車痕，有卷附『道路交
    通事故現場圖』可按，顯見被害人行經閃光黃燈號誌路口，
    未減速慢行。此經臺灣省臺南區車輛行車事故鑑定委員會鑑
    定結果亦認定「李慶堂行經設有閃光黃燈號誌岔路口，未減
    速慢行，未注意車前狀況，為肇事次因」等情，有上開函文
    在卷可憑，據此，被害人李慶堂就本件車禍之發生，亦有過
    失，已堪認定」，且經鈞院勘驗車禍現場可知被害人沿興國
    路由北向南行，被上訴人停車在交岔路口時，會被被上訴人
    左方之建築物（鐵厝）擋住視線，致難以發現被害人之行車
    接近，甚或誤判被害人行車速度，故被上訴人抗辯被害人與
    有過失，尚非無據。另按被害人與有過失係指被害人茍能盡
    善良管理人之注意，即得避免其損害之發生與擴大，乃竟而
    不注意，致有損害發生或擴大而言。此與侵權行為人應負過
    失責任，須以違反法律上注意義務為要件者，尚屬有間，最
    高法院76年度台上字第1408號判決可資參照，亦即過失相抵
    之法理，係被害人分擔損害之制度，不以被害人成立侵權行
    為為要件。則本件被害人李慶堂行經設有閃光黃燈號誌岔路
    口，未減速慢行，未注意車前狀況，為肇事次因，已如前述
    ，故被害人應分擔損害。是原判決命被上訴人負擔百分之85
    損害賠償，尚屬過高，因本件車禍係於十字路口發生，雙方
    負擔損害之比例應相同或類似，始符公平。
  (二)被上訴人學歷為高職，育有子女四人均在學中，生活及教育
    費用開銷極大，被上訴人須賴其妻做農事貼補家用，生活清
    苦，且被上訴人因家庭生活困難，其妻吳陳秀玉已向農會借
    款105萬元及100萬元，而上訴人等人有不動產及股票，且有
    固定薪資，生活尚稱優裕，其主張應提高精神慰撫金，自有
    未合。
  (三)並聲明：
    1.上訴駁回。
    2.第二審訴訟費用由上訴人負擔。
    3.如受不利判決請准供擔保免為假執行。
四、兩造不爭執事項：
  (一)被上訴人於95年7月28日上午5時55分許，駕駛車號5459–GL
    自用小貨車，沿臺南縣麻豆鎮○○○路由西往東方向行駛，
    途經新生南路與興國路交叉路口時，因疏未注意車前狀況，
    且當時路口燈光號誌為閃光紅燈，未讓被害人李慶堂騎乘之
    車號JTF–769號重型機車先行，二車發生碰撞，致李慶堂人
    車倒地，送醫不治死亡。
  (二)上訴人四人均為李慶堂之子女。
  (三)上訴人丙○○為李慶堂支出殯葬費413,460元。
  (四)上訴人丙○○為工專畢業，目前務工，每月收入約20,000元
    ，名下有不動產；上訴人丁○○為工專畢業，目前務工，每
    月收入約40,000元；上訴人乙○○為高工畢業，目前務工，
    每月收入約40,000元，名下有不動產；上訴人戊○○為商專
    畢業，目前務工，每月收入約25,000元，名下有不動產。被
    上訴人受僱於統萬股份有限公司，每月薪資約80,000元，其
    93年度之所得總額為978,876元，94年度之所得總額為954,8
    42元，名下有二筆存款、三筆不動產及一輛小貨車。
五、兩造爭執事項：
  (一)被害人李慶堂，就本件交通事故，是否與有過失。
  (二)上訴人請求之精神慰撫金是否過高。
六、得心證之理由：
  (一)按損害之發生或擴大，被害人與有過失者，法院得減輕賠償
    金額或免除之。民法第217條第1項定有明文，此項規定之目
    的，在謀求加害人與被害人間之公平，故在裁判上法院得以
    職權減輕或免除之（最高法院85年度台上字第1756號判例意
    旨參照）。復按汽車行駛時，駕駛人應注意車前狀況，並隨
    時採取必要之安全措施；又汽車行駛至交岔路口，其行進、
    轉彎，應依下列規定：…二、行至無號誌或號誌故障而無交
    通指揮人員指揮之交岔路口，支線道車應暫停讓幹線道車先
    行。未設標誌、標線或號誌劃分幹、支線道者，少線道車應
    暫停讓多線道先行；車道數相同時，轉彎車應暫停讓直行車
    先行；同為直行車或轉彎車者，左方車應暫停讓右方車先行
    。但在交通壅塞時，應於停止線前暫停與他方雙向車輛互為
    禮讓，交互輪流行駛，道路交通安全規則第94條第3項、第1
    02條第1項第2款所明文。又特種閃光號誌各燈號顯示之意義
    如左：一閃光黃燈表示「警告」，車輛應減速接近，注意安
    全，小心通過。二閃光紅燈表示「停車再開」，車輛應減速
    接近，先停止於交岔路口前，讓幹道車優先通行後認為安全
    時，方得續行。行車管制號誌之紅、黃色燈號得視需要改成
    閃光運轉，其顯示之意義與特種閃光號誌完全相同，道路交
    通標誌標線號誌設置規則第211條亦有明文。
  (二)經查：本件車禍係發生於95年7月28日上午5時55分許，被上
    訴人駕駛系爭貨車，沿臺南縣麻豆鎮○○○路由西往東方向
    行駛，途經新生南路與興國路交岔路口時，因疏未注意車前
    狀況，且當時路口燈光號誌為閃光紅燈，未讓被害人李慶堂
    騎乘之系爭機車先行，致二車發生碰撞，使李慶堂人車倒地
    ，不治死亡等情，為兩造所不爭執，已如前述（見本院卷第
    96頁）。再依本院履勘本件車禍發生現場結果，發現被上訴
    人當時駕車行駛之路段為四線車道，被害人李慶堂行駛路段
    為三線道，路面甚寬，而被害人沿興國路由北向南行駛，被
    上訴人從新生南路由西往東方向行駛時，會遭受被上訴人左
    方之建築物（鐵厝）擋住視線（即在興國路與新生南路交叉
    處），製有勘驗筆錄、現場略圖、道路交通事故現場圖及照
    片在卷可稽（見本院卷第75–78頁、85頁照片1、2）。是準
    此以觀，被上訴人縱有發現被害人李慶堂騎乘系爭機車在其
    左方沿興國路由北向南行駛接近，亦難以判斷其車速，又在
    被害人李慶堂騎乘系爭機車甫過分隔島一個車道處，即為被
    上訴人駕駛路段之快車道處，李慶堂行經閃黃燈路口本應減
    速慢行，注意安全，小心通過，而本件車禍肇事時間係清晨
    近六時左右，人車稀少，衡情言之，車輛行車速度當較其他
    時刻為快，被害人騎乘系爭機車行經該路段，路口既設有閃
    黃燈號誌，自應減速，以期前方若有狀況，可以隨時煞停。
    惟參卷附道路交通事故現場圖所繪，李慶堂所騎乘之機車並
    無煞車痕，足認其行經閃黃燈路口，並未減速慢行，而依當
    時天候晴、日間自然光線、柏油路面乾燥、無缺陷、無障礙
    物、視距良好等情況，此有道路交通事故調查報告表在卷可
    稽（見臺灣臺南地方法院檢察署95年度相字第1065號影卷第
    12–13頁）。故依上開規定及上揭情事，李慶堂並無不能注
    意之情事，其就本件車禍事故之發生，亦有疏失至明。且經
    臺灣省車輛行車事故覆議鑑定委員會覆議結果亦認定：「照
    原鑑定意見，惟意見文詞改為『一、甲○○駕駛自小貨車，
    行經閃光紅燈號誌路口，支道車未暫停讓幹道車先行，為肇
    事主因。二、李慶堂駕駛重機車，行經閃光黃燈號誌路口，
    未減速接近注意安全小心通過，為肇事次因。』」等情，亦
    有台灣省車輛行車事故覆議鑑定委員會96年7月16日府覆議
    字第0966202041號函文影本附卷可證（見原審卷第98頁）。
    是李慶堂不當駕駛行為，既有可歸責事由，則上訴人上訴主
    張被害人李慶堂對本件車禍發生並無過失，自無過失相抵云
    云，應不足採。是被上訴人主張被害人與有過失，自屬可信
    。原審審酌本件車禍事故發生，主因為被上訴人之過失所致
    ，被害人之過失情節較為輕微，而認被上訴人應負之過失責
    任比例為百分之85，而被害人李慶堂則應負百分之15之過失
    責任，經本院審理結果，認尚屬適當。
  (三)次按因故意、過失不法侵害他人之權利者，負損害賠償責任
    ；又不法侵害他人致死者，對於支出醫療及增加生活上需要
    之費用或殯葬費用之人，亦應負損害賠償責任。又被害人對
    於第三人負有法定扶養義務者，加害人對於該第三人亦應負
    損害賠償責任。再不法侵害他人致死者，被害人之父母子女
    及配偶，雖非財產上之損害，亦得請求賠償相當之金額。民
    法第184條第1項前段、第192條、第194條分別定有明文。再
    按慰藉金之賠償須以人格權遭遇侵害，使精神受有苦痛為必
    要，其核給之標準固與財產上損害之計算不同，然非不可斟
    酌雙方身分資力與加害程度，及其他各種情形核定相當之數
    額（最高法院51年度台上字第223號判例意旨參照）。本件
    被上訴人於前揭時、地過失致被害人李慶堂死亡構成侵權行
    為，而上訴人丙○○請求喪葬費413,460元及上訴人已領取
    強制汽車保險理賠金150萬元等情，為兩造所不爭執。則被
    害人李慶堂遭此車禍死亡，而上訴人等四人為其子女，精神
    確受極大痛苦，揆諸上開說明，其請求被上訴人賠償非財產
    上損害，自屬有據。而上訴人丙○○為工專畢業，目前務工
    ，每月收入約20,000元，名下有不動產10筆；上訴人丁○○
    為工專畢業，目前務工，每月收入約40,000元，名下有不動
    產11筆；上訴人乙○○為高工畢業，目前務工，每月收入約
    40,000元，名下有不動產8筆、汽車1輛；上訴人戊○○為商
    專畢業，目前務工，每月收入約25,000元，名下有汽車1輛
    ，投資1筆。被上訴人受僱於統萬股份有限公司，每月薪資
    約80,000元，名下有2筆存款、3筆不動產及1輛小貨車，為
    兩造所不爭（見本院卷第96-97頁），並有原審依職權調閱
    兩造稅務電子閘門財產所得調件明細表附卷可憑（見原審卷
    第6-33頁），又被上訴人其三名子女均在學中（有學生證影
    本三份在卷可證（見原審卷第89、90頁），原審審酌兩造身
    分、地位、經濟能力暨上訴人因被害人李慶堂死亡所受精神
    上痛苦等一切情狀，認上訴人請求之精神慰撫金各以800,00
    0元為適當，本院亦認並無不合。上訴人上訴主張其請求之
    精神慰撫金應以每人各給付120萬元為適當云云，本院認超
    過800,000元部分，尚屬過高，不應准許。
  (四)本件被害人李慶堂對於車禍之發生既與有過失，而應負百分
    之15之過失比例，業如前述。依民法第217條規定，應按比
    例減輕被上訴人賠償金額，上訴人所得之請求損害賠償金額
    分別為：丙○○：1,031,441元【計算式：(413,460＋800,0
    00)×0.85＝1,031,441】；上訴人丁○○、乙○○、戊○○
    各680,000元【計算式為：800,000×0.85＝680,000】。復
    按強制汽車責任保險法因汽車交通事故死亡之請求權人，為
    受害人之遺屬，其第一順位為被害人之父母、子女及配偶。
    同一順位之遺屬有數人時，按人數平均分配保險給付或補償
    。保險人於被保險汽車發生汽車交通事故時，依本法規定對
    請求權人負保險給付之責。保險人依本法規定所為之保險給
    付，視為被保險人損害賠償金額之一部分；被保險人受賠償
    請求時，得扣除之，強制汽車責任保險法第11條第1項第2款
    、第2項、第25條第1項、第32條分別定有明文。上訴人等人
    於本件車禍事故發生後，已受領強制汽車責任保險之理賠金
    150萬元，為兩造所不爭執，並有上訴人提出之第一產物保
    險股份有限公司付款明細表可證（見原審卷第94頁）。依前
    開規定屬損害賠償之一部分應予扣除，而扣除之方式，因該
    150萬元並非不可分，依照民法第271條關於可分債權債務之
    規定，應由上訴人四人平均分擔扣除，即各扣除375,000元
    ，故上開金額應予扣除，則上訴人四人得請求被上訴人賠償
    之金額為上訴人丙○○656,441元，上訴人丁○○、乙○○
    、戊○○各305,000元。
  (五)再按給付無確定期限者，債務人於債權人得請求給付時，經
    其催告而未為給付，自受催告時起，負遲延責任。其經債權
    人起訴而送達訴狀或依督促程序送達支付命令，或為其他相
    類之行為者，與催告有同一之效力。民法第229條第2項定有
    明文。故上訴人於收受被上訴人起訴狀繕本翌日即應負遲延
    責任。又遲延之債務，以支付金錢為標的者，債權人得請求
    依法定利率計算之遲延利息。及應負利息之債務，其利率未
    經約定，亦無法律可據者，週年利率為百分之5，分別為民
    法第233條第1項前段及第203條所明定。是本件上訴人自得
    請求自刑事附帶民事訴訟起訴狀繕本送達被上訴人之翌日即
    95年10月31日起至清償日止，按週年利率百分之5計付遲延
    利息，自無不合，應併予准許。
七、綜上所述，上訴人依侵權行為之法律關係，請求被上訴人給
    付上訴人丙○○656,441元，上訴人丁○○、乙○○、戊○
    ○各305,000元，及均自起訴狀繕本送達翌日即95年10月31
    日起至清償日止按年息百分之5計算之利息之範圍內，為有
    理由，應予准許，逾此部分之請求，不應准許。原審就上開
    應准許部分，為上訴人勝訴之判決、就不應准許部分，為上
    訴人敗訴之判決，於法並無不合。上訴意旨指摘原判決駁回
    其請求部分為不當，求予廢棄改判，為無理由，應駁回其上
    訴。
八、本件事證已臻明確，兩造其餘攻擊防禦方法及舉證，核與本
    件判決結果不生影響，爰不一一詳為論述，附此敘明。
九、據上論結，本件上訴為無理由，依民事訴訟法第449條第1項
    、第78條、第85條第1項前段，判決如主文。
中    華    民    國    97    年    3     月    28    日
                  民事第四庭    審判長法  官  王惠一
                                      法  官  林永茂
                                      法  官  王浦傑
上為正本係照原本作成。
如對本判決上訴，須於判決送達後20日內向本院提出上訴狀，未
表明上訴理由者，應於上訴後20日內，向本院提出理由書（須附
繕本）。依法須繳納裁判費並應委任律師為訴訟代理人，始得上
訴。
中    華    民    國    97    年    3     月    28    日
                                      書記官  謝淑玉
【附記】
民事訴訟法第466條之1：
(1)對於第二審判決上訴，上訴人應委任律師為訴訟代理人。但上
  訴人或其法定代理人具有律師資格者，不在此限。
(2)上訴人之配偶、三親等內之血親、二親等內之姻親，或上訴人
  為法人、中央或地方機關時，其所屬專任人員具有律師資格並
  經法院認為適當者，亦得為第三審訴訟代理人。
民事訴訟法第466條之2：
  上訴人無資力委任訴訟代理人者，得依訴訟救助之規定，聲請第
  三審法院為之選任律師為其訴訟代理人。


司法院資訊處製作；財團法人民間司法改革基金會備份。
